臺灣高雄地方法院刑事判決　　　　　　 100年度簡字第1300號
公　訴　人　臺灣高雄地方法院檢察署檢察官
被　　　告　黃議盛
上列被告因詐欺案件，經檢察官提起公訴（98年度偵字第14189
號），被告於本院準備程序中自白犯罪，本院合議庭認為宜以簡
易判決處刑，裁定改由受命法官獨任以簡易程序審理，判決如下
：
    主  文
黃議盛意圖為自己不法之所有，以詐術使人將本人之物交付，未
遂，累犯，處有期徒刑肆月，如易科罰金，以銀元參佰元即新臺
幣玖佰元折算壹日；減為有期徒刑貳月，如易科罰金，以銀元參
佰元即新臺幣玖佰元折算壹日。
    事  實
一、黃議盛前於民國88年間，因毒品危害防制條例案件，經臺灣
    板橋地方法院以88年度訴字第1833號判決處有期徒刑7 月確
    定，甫於90年1 月22日縮刑期滿執行完畢。緣黃議盛自91年
    9 月16日起，擔任址設高雄市○○區○○路142 號11樓之5
    麗揚實業有限公司（下稱麗揚公司）之登記負責人，其知悉
    加值型及非加值型營業稅法第7 條規定外銷貨物營業稅率為
    零，銷售適用零稅率貨物所溢付之營業稅，始得向稅捐稽徵
    機關申報退還，而麗揚公司於91年9 月、10月間並無實際外
    銷出口之事實，且與虛設行號寶鎧企業有限公司（下稱寶鎧
    公司）間亦無實際之交易行為等情事，竟意圖為自己不法之
    所有，於91年9 月間，以不詳方式取得寶鎧公司開立不實進
    項之統一發票計11張（合計進貨總額新臺幣【下同】5,415
    萬元），充作麗揚公司辦理外銷貨物以冒領退稅額之進項來
    源後，交由不知情之莊秀娥（另經臺灣高雄地方法院檢察署
    檢察官以98年度偵字第14189 號不起訴處分確定）於不詳時
    日製作91年9 月、10月不實之「營業人申報適用零稅率銷售
    額清單」，虛列麗揚公司出口銷售金額為4,661 萬1,742 元
    、1,004 萬7,352 元，並填製不實之「高雄市營業人銷售額
    與稅額申報書」後，再於91年11月25日持向高雄市稅捐稽徵
    處苓雅分處虛報不實之出口銷售金額共計5,665 萬9,094 元
    ，而欲以「假出口真退稅」之方式向國庫詐領退稅額270 萬
    7,500 元，嗣因稅捐機關查覺有異，未予核准退稅始未能得
    逞。
二、案經財政部高雄市國稅局移送臺灣高雄地方法院檢察署檢察
    官偵查起訴。
    理  由
一、上揭犯罪事實，業據被告黃議盛坦承不諱，核與證人莊秀娥
    於偵查中之證述相符（見97年度他字第2441號偵卷一第85頁
    ），復有麗揚公司之公司登記資料查詢、營業稅稅籍資料查
    詢作業、專案申請調檔查核清單（進項）、營業人暨扣繳單
    位統一編號查詢、營利事業暨扣繳單位資料查詢、高雄市政
    府營利事業統一發證設立登記申請書、營利事業登記案件聯
    合作業審核表、高雄市稅捐稽徵處新開業營業人訪問卡、被
    告之身分證正反面影本、委託書、代送文件委託書、查核報
    告書、麗揚公司之高雄市政府營利事業登記證、公司變更登
    記表、董事、股東名單、公司章程、公司章程修正條文對照
    表、股東同意書、資產負債表、股東繳納股款明細表、營業
    稅查核案件查詢作業- 申報資料、進銷交易對象明細、營業
    稅年度彙總申報查詢作業、91年9 月、10月之營業人申報適
    用零稅率銷售額清單、營業人使用三聯式統一發票明細表、
    91年9-10月之高雄市營業人銷售額與稅額申報書、進項憑證
    明細表、高雄市稅捐稽徵處苓雅分處91年11月28日高市稽苓
    工字第0910053406號函、華南商業銀行存款餘額證明書、寶
    鎧公司之營利事業暨扣繳單位資料、營業稅查核案件查詢作
    業- 申報資料、進銷交易對象明細、營業稅年度資料查詢作
    業- 逐筆發票明細、進銷發票字軌號碼明細（異常）、財政
    部高雄市國稅局欠稅總歸戶查詢情形表、欠稅明細資料查詢
    各1 份、寶鎧公司開立予麗揚公司之統一發票11紙（見97年
    度他字第2441號偵卷二第142 頁至第143 頁、第214 頁至第
    217 頁、財政部高雄市國稅局A 卷第20頁、第194 頁至第20
    1 頁、第204 頁至第225 頁、第228 頁至第236 頁、高雄市
    政府建設局第二科之麗揚公司案卷第2 頁至第17頁）在卷可
    稽，足認被告任意性自白與事實相符，本件事證明確，被告
    犯行洵堪認定，應予依法論科。
二、被告行為後，刑法於94年1 月7 日修正通過，於94年2 月2
    日公布，於95年7 月1 日施行。按行為後法律有變更者，適
    用行為時之法律，但行為後之法律有利於行為人者，適用最
    有利於行為人之法律，現行刑法第2 條第1 項訂有明文。此
    條規定乃與刑法第1 條罪刑法定主義相契合，而貫徹法律禁
    止溯及既往之原則，係規範行為後法律變更所生新舊法律比
    較適用之準據法，本身尚無新舊法比較之問題，應一律適用
    裁判時之現行刑法第2 條規定以決定適用之刑罰法律，先予
    辨明。又新舊法比較，應就罪刑有關之共犯、未遂犯、想像
    競合犯、牽連犯、連續犯、結合犯，以及累犯加重、自首減
    輕暨其他法定加減原因（如身分加減）與加減例等一切情形
    ，綜其全部罪刑之結果而為比較，且就比較之結果，須為整
    體之適用，不能割裂分別適用各該有利於行為人之法律，此
    即法律變更之比較適用所應遵守之「罪刑綜合比較原則」及
    「擇用整體性原則」（最高法院95年5 月23日95年度第8次
    刑庭會議決議意旨參照），茲就本件新舊法比較結果說明如
    下：
（一）刑法第339 條詐欺取財罪之法定罰金刑部分，依修正後刑
      法第33條第5 款規定「罰金：新臺幣1,000 元以上，以百
      元計算之」，與修正前刑法第33條第5 款規定「罰金：1
      元以上」不同。比較新舊法結果，關於法定刑罰金部分以
      修正前刑法較有利於被告。
（二）修正前刑法第47條原規定：「受有期徒刑之執行完畢，或
      受無期徒刑或有期徒刑一部之執行而赦免後，5 年以內再
      犯有期徒刑以上之罪者，為累犯，加重本刑至二分之一」
      ，修正後刑法第47條第1 項則規定：「受徒刑之執行完畢
      ，或一部之執行而赦免後，5 年以內故意再犯有期徒刑以
      上之罪者，為累犯，加重本刑至二分之一」，亦即新法累
      犯之要件已有限縮，自屬法律有變更，是經比較新舊法結
      果，修正後內容並非較有利於被告。
（三）修正前刑法第68條規定: 「拘役或罰金加減者，僅加減其
      最高度」。惟此次刑法修正，既將罰金最低金額修正為新
      臺幣1000元，當不致因加減其最低度，而產生不滿1 元之
      零數，允宜與有期徒刑相同，許其最高度及最低度同加減
      之，故併入修正後刑法第67條，而規定為：「有期徒刑或
      罰金加減者，其最高度及最低度同加減之」。本案被告因
      累犯而加重其刑，因修正前刑法第68條規定罰金最低度不
      予加重，較諸修正後刑法第67條規定罰金最低度亦予加重
      之規定，修正前之規定較有利於被告。
（四）綜上法律修正前、後之整理比較，揆諸前揭最高法院決議
      及修正後刑法第2 條第1 項之「從舊從輕」原則，本案就
      罪刑有關之累犯、罰金刑之限制、刑之加重減輕等情形，
      應一體適用被告行為時之法律對其較為有利。
三、核被告黃議盛所為，係犯刑法第339 條第3 項、第1 項之詐
    欺取財未遂罪。檢察官於起訴時認被告係犯刑法第339 條第
    1 項詐欺取財罪，尚有未洽，惟此僅為既遂、未遂之行為階
    段認定不同，自無庸變更起訴法條（最高法院96年度臺上字
    第6743號判決、97年臺上字第202 號判決、98年臺上字第32
    74號判決可資參照）。被告利用不知情之莊秀娥，填製「營
    業人申報適用零稅率銷售額清單」及「高雄市營業人銷售額
    與稅額申報書」以遂行其詐術，為間接正犯。又被告有如事
    實欄一所載之前案紀錄，甫於90年1 月22日縮刑期滿執行完
    畢，有臺灣高等法院被告前案紀錄表在卷可查，其受有期徒
    刑執行完畢後，5 年內再犯本件有期徒刑以上之罪，為累犯
    ，應依修正前刑法第47條之規定加重其刑。復被告雖已著手
    於詐欺行為之實施，惟未經稅捐機關核准退稅，為未遂犯，
    應依刑法第25條第2 項規定，按既遂犯之刑減輕之，並依法
    先加而後減（刑法有關未遂之處罰規定雖亦經修正，惟僅屬
    條項之變更，非法律有變更，不生新舊法比較之問題，最高
    法院95年11月7 日第21次刑事庭會議決議、96年臺上字第20
    57號判決意旨參照）。另起訴書所犯法條欄雖認被告係犯2
    次詐欺犯行，而應論以連續犯，惟被告係委由不知情之莊秀
    娥填製91年9 月、10月之「營業人申報適用零稅率銷售額清
    單」後，再由莊秀娥於91年11月25日持向高雄市稅捐稽徵處
    苓雅分局申請退稅，是其著手實施詐欺之行為及犯意均屬單
    一，起訴書事實欄亦為此敘明，且復無其他積極證據足證被
    告有連續2 次詐欺未遂之犯行，是起訴書所犯法條欄此部分
    之記載容有誤會，併此敘明。再公司、行號向稅捐機關申報
    營業稅，係履行其公法上之納稅義務，並非業務行為，「營
    業人銷售額與稅額申報書」係公司、行號每2 個月向稅捐機
    關申報當期之銷售額與稅額之申報書，亦非證明會計事項發
    生之會計憑證（最高法院95年度臺上字第1477號判決可資參
    照），而「營業人申報適用零稅率銷售額清單」係為證明上
    開營業人銷售額與稅額申報書所載之零稅率銷售金額，所附
    隨該等申報書製作之文件，是二者均非屬被告業務上作成之
    文書，自無刑法第216 條、第215 條行使業務登載不實文書
    罪之適用，附此敘明。
四、爰審酌被告正值壯年，不思正當謀生方式，竟謀求以假出口
    真退稅之方式欲向稅捐機關申請退稅，嚴重影響國家課稅制
    度之公平及正確性，所為實不足取，惟念及被告犯後坦承犯
    行，已有悔意，態度尚佳，參以稅捐機關未為核准，未生損
    害結果，及其犯罪之動機、目的、方法等一切情狀，量處如
    主文所示之刑。另被告行為後，刑法第41條易科罰金折算標
    準之規定，修正為「犯最重本刑為5 年以下有期徒刑以下之
    刑之罪，而受6 個月以下有期徒刑或拘役之宣告者，得以1,
    000 元、2,000 元或3,000 元折算1 日，易科罰金」；惟依
    廢止前罰金罰鍰提高標準條例第2 條前段規定，易科罰金之
    折算標準最高為銀元300 元，最低為銀元100 元，即900 元
    或300 元，是比較修正前後之易科罰金折算標準，以修正前
    刑法之規定，較有利於被告，爰依刑法第2 條第1 項前段之
    規定，適用最有利於被告之行為時法即修正前刑法第41條第
    1 項前段、廢止前罰金罰鍰提高標準條例第2 條規定，併諭
    知易科罰金之折算標準。再按中華民國九十六年罪犯減刑條
    例，業於96年7 月4 日經總統公布，於同年月16日施行，上
    開減刑條例第5 條規定：「本條例施行前，經通緝而未於中
    華民國96年12月31日以前自動歸案接受偵查、審判或執行者
    ，不得依本條例減刑」，係指96年7 月16日上開減刑條例施
    行前經通緝，而未於同年12月31日前自動歸案者，不得依該
    條例減刑；如係該條例施行後始行通緝者，不論是否自動歸
    案，均無上開不得減刑規定之適用（最高法院96年度台非字
    第332 號判決意旨參照）。查被告犯罪時間係在96年4 月24
    日以前所為，合於中華民國九十六年罪犯減刑條例第2 條第
    1 項第3 款規定，被告雖於99年12月30日經本院以99年雄院
    高刑寅緝字第1564號發布通緝，並於100 年2 月6 日為警緝
    獲，此有本院通緝稿、桃園縣政府警察局大園分局通緝案件
    移送書、解送人犯報告書、本院通緝被告歸案證明書、撤銷
    通緝稿各1 份（見院卷一第65頁、第134 頁至第136 頁、第
    150 頁、第154 頁）在卷可參，然其通緝時間既係於該條例
    施行之後，即無同條例第5 條不予減刑規定之適用，爰依同
    條例第2 條第1 項第3 款、第7 條之規定，減其宣告刑二分
    之一，併諭知易科罰金之折算標準。
五、依刑事訴訟法第449 條第2 項、第3 項，刑法第2 條第1 項
    前段、第339 條第3 項、第1 項、第25條，修正前刑法第47
    條、第41條第1 項前段，刑法施行法第1 條之1 ，廢止前罰
    金罰鍰提高標準條例第2 條，現行法規所定貨幣單位折算新
    台幣條例第2 條，中華民國九十六年罪犯減刑條例第2 條第
    1 項第3 款、第7 條，逕以簡易判決處如主文所示之刑。
六、如不服本件判決，應於判決送達之日起10日內，向本院提出
    上訴狀。
本案經檢察官李怡增到庭執行職務。
中    華    民    國   100     年    3     月    24    日
                  高雄簡易庭    法  官   簡佩珺
以上正本證明與原本無異。
如不服本判決應於收受送達後十日內向本院提出上訴書狀，其未
敘述上訴理由者，並得於提起上訴後十日內向本院補提理由書（
均須按他造當事人之人數附繕本）「切勿逕送上級法院」。
中    華    民    國   100    年    3     月    25    日
                                書記官   蕭家玲
附錄犯罪科刑法條：
中華民國刑法第339條
（普通詐欺罪）
意圖為自己或第三人不法之所有，以詐術使人將本人或第三人之
物交付者，處 5 年以下有期徒刑、拘役或科或併科 1 千元以下
罰金。
以前項方法得財產上不法之利益或使第三人得之者，亦同。
前二項之未遂犯罰之。